臺灣臺南地方法院民事判決　　　　　　　98年度簡上字第76號
上　訴　人　黃杰儒
　　　　　　黃唐舜
前列　二人
訴訟代理人　葉清華律師
被　上訴人　甘英和
訴訟代理人　宋錦武律師
上列當事人間因請求確認本票債權不存在事件，上訴人對於中華
民國98年4月9日本院臺南簡易庭97年度南簡字第1817號第一審判
決不服提起上訴，本院於100年4月27日言詞辯論終結，判決如下
：
    主      文
上訴駁回。
第二審訴訟費用新台幣肆萬零肆佰零柒元由上訴人負擔。
    事實及理由
壹、程序方面：
    按確認法律關係之訴，非原告有即受確認判決之法律上利益
    者，不得提起之，民事訴訟法第247條第1項前段定有明文。
    所謂即受確認判決之法律上利益，係指法律關係存否不明確
    ，原告在法律上之地位有不安之狀態存在或受侵害之危險，
    而此種不安之狀態或危險，能以確認判決除去者而言。本件
    被上訴人既已以上訴人黃杰儒名義所簽發之系爭本票向本院
    聲請裁定准予強制執行，並經本院97年度司票字第2943號本
    票裁定准許強制執行在案，此有上訴人於原審提出之本票裁
    定，並經本院調閱該本票裁定民事聲請卷宗核閱屬實，足認
    上訴人黃杰儒有將受強制執行之危險；而上訴人黃唐舜形式
    上已在系爭本票背書，但又否認應負票據責任，其在法律上
    之地位亦有受侵害之危險，此等危險均得依確認判決加以除
    去，是上訴人二人提起本件確認之訴，即有確認利益，合先
    敘明。
貳、實體方面：
一、上訴人起訴主張：緣被上訴人於民國94年3、4月間與訴外人
    黃清標、上訴人黃杰儒共同出資向訴外人黃秀香購買土地，
    購入土地之相關利益均由訴外人黃清標與被上訴人掌握控制
    ，再轉賣第三人獲取應得投資利益，嗣訴外人黃清標與被上
    訴人認投資利益不足而責怪上訴人黃杰儒，上訴人遂於96年
    4 月20日強暴脅迫上訴人黃杰儒簽發票面金額新台幣（下同
    ）262萬元，未載到期日，票據號碼113001號之本票（以下
    簡稱系爭本票）。因系爭本票未載到期日，被上訴人命其女
    甘金月及二男於96年12月18日凌晨4時30分至上訴人黃唐舜
    拜佛之處（佳福寺），脅迫上訴人黃唐舜於系爭本票上背書
    ，有廟祝蘇飛勸、女義工楊美滿為證，上訴人黃唐舜隨即向
    佳里分局佳興派出所報案。茲因被上訴人聲請就系爭本票裁
    定強制執行（案號：97年度司票字第2943號），但上訴人黃
    杰儒就發票行為，均無基礎之原因關係存在，上訴人黃唐舜
    亦非因「轉讓」系爭本票而背書，並無背書之效力，爰為此
    提起確認本票債權不存在之訴等語。
二、上訴人於本院之陳述，除與原判決記載相同者，茲引用之外
    ，補稱：
（一）就上訴人黃杰儒發票部分，係遭脅迫而簽發，且行使票據
      直接抗辯權，主張發票之行為缺乏基礎原因關係存在：
    1.發票當日96年4月20日，上訴人黃杰儒一人單獨前往被上
      訴人住處，商談有關合夥業務之爭議問題而遭被上訴人夥
      同其家人兒子甘誌成、女兒甘金月、吳建中（甘金月之同
      居人）之脅迫，不在他們準備之空白本票上發票（簽發本
      票）不得離去，因生命安全受到威脅，才被迫簽發系爭本
      票。這是發票之當時狀況。
    2.兩造有合夥法拍業務及合夥投資購買房地產之業務，但合
      夥未結算（清算）上訴人黃杰儒並無向被上訴人借款或騙
      款之行為事實存在，即無簽發面額262萬元之本票之基礎
      原因存在。
    3.依據舉證責任分配之法則，本案係消極確認之訴，應由被
      上訴人就債權積極存在之事實負舉證責任。兩造訴訟（民
      事及刑事）迄今，被上訴人都不能明確證明上訴人父子有
      積欠被上訴人任何債務或有向被上訴人收取262萬元金錢
      。被上訴人所控告上訴人共同詐欺之案件，亦經檢察官處
      分不起訴確定在案，足以反證並無收款騙款之事實存在（
      98年度偵字第7183號、98年度上聲議字第1047號，見二審
      卷98年10月14日提出民事準備書狀(二)）。
    4.被上訴人主張上訴人向其騙款或借款額為262萬元，上訴
      人堅決否認，並要求被上訴人提出收款之憑證。但都無法
      提出甚至自認無收據（借據）存在，而被上訴人過去在本
      案雖有提出其家族之帳戶提款紀錄等，均不能證明上訴人
      有收款欠款事實，完全與本案爭點無關。而在原審係舉其
      至親女兒甘金月為人證，原審又據以判決上訴人敗訴，但
      甘金月乃刑事案件之當事人，即控告上訴人共同詐欺案之
      共同告訴人，及對上訴人黃唐舜妨害自由（強迫在本票背
      面簽名按指印）之共同被告。以被上訴人父女之至親身份
      及訴訟之共同利害關係人，依據論理法則及經驗法則，甘
      金月之證言必然偏頗，當然不得作為判決唯一證據。
    5.兩造為發票人與執票人之直接關係，當然可以行使票據之
      直接抗辯權，而主張系爭本票之簽發缺乏基礎原因關係，
      是在無對價狀態遭脅迫而發票。而且，已於97年11月3日
      正式向被上訴人撤銷受脅迫之發票行為（意思表示）（見
      原審卷l05頁），當然缺乏發票之原因法律關係，即不得
      享有合法之本票債權存在。既然已辦理撤銷受脅迫又無正
      當原因發票之行為，被上訴人對系爭本票之債權即不存在
      。因被上訴人（第一手直接執票人）已向法院聲請裁定准
      許本票強制執行，乃有即受確認判決之法律上利益存在，
      故提起本件消極確認之訴。
（二）上訴人黃唐舜在系爭本票背面簽名、按指印部分，主張遭
      被上訴人及其子女等強迫在本票背面簽名、按指印，且並
      非為本票之轉讓而背書，更非保證票款之給付契約，又已
      逾本票權利之追索權期限而消滅時效。當然對上訴人黃唐
      舜之本票債權不存在：
    1.上訴人黃唐舜係系爭本票發票（96年4月20日）後八個月
      即民國96年12月18日凌晨4時30分許（當時冬天黑夜），
      被上訴人將系爭本票交付其子女甘誌成、甘金月及其同居
      人吳建中在半夜拿本票到台南縣佳里鎮營頂里之佳福寺包
      圍上訴人黃唐舜（78歲老人）強迫在本票背面簽名、按指
      印，黃唐舜有向警方報案而遭吃案緩辦，但後來仍有移送
      法辦，雖檢方認定無證據證明被告等有「強迫」（脅迫）
      犯行而處分不起訴，但過程之事實兩造不爭議（僅抗辯沒
      有強迫），參酌原審調閱之警訊調查筆錄，佳福寺廟公蘇
      飛勸及義工楊美滿之初供（原審卷第41 頁至46頁）及本
      案原審，偵查中之證述情況，足以證明上訴人黃唐舜並非
      心甘情願主動同意本票之背書，而是在脅迫之現場狀態被
      迫在本票背面簽名、按指印，故非票據法上之合法背書行
      為。
    2.票據法上之背書，係指以「轉讓票據」而為之簽名、蓋章
      行為。才有背書人之票據責任，絕非在本票背面簽名、按
      指印即應負票據背書之法律責任，上訴人係受脅迫在不明
      原因事實之狀態下，而在系爭本票背面簽名、按指印，當
      然不是票據法上的「背書」行為，即無票據背書之效力。
    3.因被上訴人係根據本票向法院提出聲請本票裁定強制執行
      ，其對上訴人黃唐舜係以背面有簽名、按指印作為背書之
      事實，同案列為97年度司票字第2943號之相對人（債務人
      ），雖程序上裁定駁回其聲請，但被上訴人行使本票債權
      之追索程序很明顯，上訴人黃唐舜當然可以對被上訴人（
      本票執票人）依法提出各種抗辯及本件訴訟。
    4.依據票據法第22條第2項規定，被上訴人對系爭本票之背
      書人行使票據權利之追索權期限為一年，被上訴人已逾一
      年尚未起訴對黃唐舜請求給付票款，顯然其主張之本票債
      權自民國97年4月21日起，因時效而消滅。故黃唐舜可依
      票據法之規定提出「時效抗辯」。既然被上訴人對黃唐舜
      之本票債權已因時效超過一年而已消滅，當然其本票債權
      即不存在。
    5.上訴人黃唐舜亦於民國97年11月3日以佳里郵局存證信函
      第354號辦理撤銷受脅迫之本票背書（簽名、按指印）之
      行為（含意思表示），故本票之債權確已不存在。
（三）原判決之認事用法及採捨證據，均違背民事訴訟法第222
      條之規定，形成偏頗錯誤之自由心證。尤其以被上訴人之
      至親女兒甘金月毫無憑證之不實證言作為判決上訴人敗訴
      之依據，完全嚴重違背「證據法則」「論理法則」「經驗
      法則」，特再強調補充如下：
    1.違背「證據法則」：民事訴訟法第305條第2項明定證人須
      依據「文書、資料」為陳述。被上訴人之至親女兒甘金月
      在原審作證，上訴人借款或騙款等，但提不出借據或收據
      ，其陳述空言無憑，缺乏「文書、資料」，當然法律上不
      得採為判決上訴人敗訴之依據，故原判決採證違法，違背
      證據法則。
    2.違背「論理法則」：法院不得單憑當事人之至親女兒出庭
      無憑無據之不實證言，作為判決認定事實之依據並全部採
      為判決基礎。
    3.違背「經驗法則」：被上訴人舉其至親女兒甘金月出庭替
      其父親作證，又共同作為同一爭執事實之刑事詐欺案的共
      同告訴人，其無憑無據之證言必然經過串證、袒護其父，
      這是一般經驗常識所必然，故不能單憑至親女兒甘金月不
      實又毫無「文書、憑證資料」之證言，採為判決基礎。
（四）並聲明：
    1.原判決廢棄。
    2.確認被上訴人所持有上訴人黃杰儒名義，於民國96年4月
      20日所簽發，未載到期日，票據號碼113001號，票面金額
      新台幣262萬元，由上訴人黃唐舜在票據背面簽名、按指
      印之本票，票據債權（權利）不存在。
    3.第一、二審訴訟費用均由被上訴人負擔。
三、被上訴人於本院之陳述，除與原判決記載相同者，茲引用之
    外，補稱：
（一）關於原審證物七之錄音光碟絕非造假亦無剪接、或消音。
      錄音效果不佳，是因被上訴人兒子甘誌成於當日將錄音機
      放置在褲子口袋內所致，此由光碟內容中被上訴人兒子甘
      誌成之聲音最清晰可證。依錄音光碟內容可知，是上訴人
      黃唐舜表示願意負責上訴人黃杰儒所欠之錢（即簽發之本
      票262萬元）後，被上訴人女兒甘金月、兒子甘誌成及友
      人吳建中才要求上訴人黃唐舜須在系爭之本票上簽名及按
      指印以示負責，並無強拉上訴人黃唐舜之手去簽名或或按
      指印的行為存在，此與證人蘇飛勸、楊美滿之證詞相符，
      可證上開錄音光碟內容為真實。
（二）有關上訴人黃唐舜主張時效抗辯云云，惟：
    1.按未於準備程序主張之事項，於準備程序後行言詞辯論時
      ，不得主張之，民事訴訟法第276條第1項定有明文（有最
      高法院90年台上字第1611號裁判可參）。所謂未於準備程
      序主張之事項，係指未經當事人於準備程序提出攻擊或防
      禦之陳述或該當事人之聲明（同法第271條規定參照）。
      又當事人於第二審不得提出新攻擊或防禦方法，亦為同法
      第447條第l項本文所明定。本件上訴人黃唐舜於原審未曾
      主張時效抗辯，遲至98年11月23日民事準備書狀（三）始
      提出時效抗辯之新攻擊防禦方法，該時效抗辯事項非法院
      應依職權調查之事項，而上訴人黃唐舜有律師為訴訟代理
      人，亦無不可歸責於當事人之事由不能於準備程序提出之
      情形，且未依同法第276條第2項、及第447條第2項為釋明
      ，故依上開規定，不應准許上訴人黃唐舜之時效抗辯主張
      甚明。況且，上訴人黃唐舜自始主張是遭脅迫而為背書，
      爭執重點在於系爭本票之背書是否自始不生效力之問題，
      惟此部份實與其時效消滅之主張相矛盾。
    2.本件上訴人黃唐舜係表示願意負責上訴人黃杰儒所欠之錢
      （即簽發之本票262萬元）後，被上訴人女兒甘金月、兒
      子甘誌成及友人吳建中才要求上訴人黃唐舜須在系爭之本
      票上簽名及按指印以示負責，此為隱存保證背書，上訴人
      黃唐舜除負背書人責任外，仍應負其保證人之責任，有最
      高法院93年台簡上字第5號裁判可參，而被上訴人對於主
      債務人即上訴人黃杰儒給付票款之請求權時效仍未消滅（
      即於99年4月20日始滿三年，參民法第739、742條、票據
      法第124條準用同法第61條、票據法第22條第1項規定），
      故保證人即上訴人黃唐舜之時效抗辯之主張無理由。
    3.又本件係因上訴人黃杰儒向被上訴人借貸262萬元未還，
      上訴人黃杰儒始為簽發本票交付之，而上訴人黃唐舜為表
      示負責還款而為背書（隱存保證背書），故本件被上訴人
      仍得依消費借貸及保證之法律關係，請求上訴人二人連帶
      返還之。而本件上訴人黃唐舜最主要爭執點仍在於「上訴
      人黃唐舜主張受脅迫而背書於系爭本票，是否有理由？」
      應為系爭本票之背書是否生效之問題？故上訴人黃唐舜主
      張時效抗辯除與其上開主張相矛盾外，亦已自認其並無受
      脅迫而簽發或背書於系爭本票之事實存在，系爭本票之背
      書自始有效。
（三）並聲明：
    1.上訴駁回。
    2.歷審之訴訟費用由上訴人負擔。
四、兩造不爭執事項：
（一）被上訴人持有上訴人黃杰儒所簽發、並經上訴人黃唐舜背
      書、票載日期為94年4月20日、票面金額262萬元、未記載
      到期日、票據號碼113001號之本票1紙。
（二）被上訴人97年7月24日持系爭本票聲請強制執行，經本院
      於97年9月3日以97年度司票字第2943號裁定就發票人黃杰
      儒部分得為強制執行，上訴人黃唐舜部分駁回在案。上開
      裁定於97年9月15日送達上訴人黃唐舜本人收受。
（三）依據台南縣警察局佳里分局佳興派出所受理刑事案件報案
      三聯單所載，有報案人黃唐舜之報案資料如下：受理時間
      為97年9月16日12時13分，受理方式為親自報案，案類為
      ：妨害自由，發生時地為：96年12月18日4時30分，在台
      南縣佳里鎮營頂里102號。
（四）訴外人黃清標對上訴人黃杰儒、訴外人陳家成及被上訴人
      提出詐欺告訴，經臺灣臺南地方法院檢察署檢察官於97年
      4 月18日以96年度偵字第15184號、97年度偵緝字第217號
      為不起訴處分在案。
（五）本院93年度執字第40816號債權人台灣土地銀行股份有限
      公司與債務人黃唐舜間給付借款強制執行事件，拍賣債務
      人黃唐舜所有坐落台南縣佳里鎮○○段893地號土地應有
      部分三分之一，及其上66建號建物，其中66建號建物部分
      於94年10月20日由被上訴人以96,000元得標拍定，並經本
      院於94年12月13日核發權利移轉證書；另土地部分由共有
      人黃子貢拍定。
（六）依台南縣佳里鎮○○段893、893-1、893-2地號土地登記
      異動索引，土地共有人黃子貢於95年1月2日登記取得前開
      三筆土地應有部分各三分之一之所有權。
（七）被上訴人甘英和在台南縣仁德鄉農會、帳號：000-000-00
      00000-0號之帳戶，有下列領款紀錄：
      1.於94年10月20日領款487,000元、
      2.於94年12月12日領款111萬元、
      3.於95年5月2日領款52萬元。
（八）訴外人甘陳秋薇在台南縣仁德鄉農會帳號：000-000-0000
      000-0號帳戶，有下列領款紀錄：
      1.於95年1月9日領款60萬元、
      2.於95年3月14日領款27萬元。
（九）被上訴人甘英和在台南縣仁德鄉農會、帳號：000-000-00
      00000-0號之帳戶，於95年3月22日有託收票據號碼為8544
      66號、發票人帳戶為000000000號、到期日為95年7月31日
      、付款行庫為美商花旗銀行台南分行、票面金額為185萬
      元之支票之存入紀錄，該託收票據嗣後經被上訴人甘英和
      於95年7月27日申請抽回而未提示兌領。上開000000000號
      帳戶，經美商花旗銀行台南分行於97年12月10日（97）政
      查字第18729號函稱為訴外人黃翠琴之帳戶。
（十）被上訴人有收到上訴人於民國97年11月30日佳里郵局第
      356號存證信函。
五、本件兩造所爭執者，在於：「上訴人黃杰儒及黃唐舜主張受
    脅迫而簽發或背書於系爭本票，是否有理由？」、「上訴人
    黃杰儒主張簽發系爭本票之原因法律關係不存在，是否有理
    由？」、「上訴人黃唐舜主張其在系爭本票簽名、按指印，
    非因轉讓背書，不生背書之效力，是否有理由？」、「上訴
    人黃唐舜為時效抗辯是否有理由？」本院分述得心證之理由
    如下：
（一）上訴人黃杰儒主張受脅迫而簽發於系爭本票，是否有理由
      ？
    1.按當事人主張其意思表示係因被詐欺或脅迫而為之者，應
      就其被詐欺或被脅迫之事實，負舉證之責任（最高法院21
      年上字第2012號判例參照）。又按票據行為，為不要因行
      為，執票人不負證明關於給付之原因之責任，如票據債務
      人主張執票人取得票據出於惡意或詐欺時，則應由該債務
      人負舉證之責（最高法院64年台上字第1540號判例參照）
      。
    2.查本件上訴人黃杰儒主張其受被上訴人強暴脅迫而於96年
      4 月20日簽發系爭本票云云，然為被上訴人所否認，且無
      證據足資證明上訴人黃杰儒遭脅迫簽發票據之情事，上訴
      人之主張自無可採，應認上訴人黃杰儒主張遭強暴脅迫無
      法證明。
（二）上訴人黃唐舜主張受脅迫而背書於系爭本票，無非係以證
      人證人蘇飛勸、楊美滿證稱上訴人黃唐舜遭脅迫簽名及按
      指印於系爭本票云云。查上訴人黃唐舜對訴外人甘金月、
      甘誌成、吳建中提起妨害自由之告訴，指訴其三人脅迫其
      在系爭本票背書，經台灣台南地方法院檢察署以97年度偵
      字第14895號、98年度偵續字第137號、98年度偵續一字第
      9 號、台灣高等法院台南分院99年度上聲議字第1383號不
      起訴處分確定，此經本院依職權調閱上開卷宗核閱無誤。
      按上訴人於96年12月18日在系爭本票背書時，有目擊證人
      蘇飛勸、楊美滿二人在場，其二人於偵查及原審曾多次到
      庭作證如下：
    1.證人蘇飛勸於刑事偵查中之證詞如下：
      於97年9月16日警訊時證稱：「案發時佳福寺義工楊美
        滿及我都有看到，當時其中一名男子抓住黃唐舜的手去
        簽名蓋指紋，要簽名前，黃唐舜說看不清楚本票金額，
        有請我幫忙看看金額是200多萬，正確數字我忘了。我
        隱約有聽到對方要黃唐舜簽名背書，但黃唐舜說那是他
        兒子的事，要再問兒子才可以做決定，而且我有聽到甘
        金月說，我都有錄音，讓你不能辯（筆錄誤書為辨）的
        話。」（見台南縣警察局佳里分局南縣佳警字第009700
        12842號卷宗第21至23頁筆錄）
      於97年10月24日，檢察官調查時結證稱：「我是佳福寺
        廟公，已10多年了，當時是早上4時半，我正要開門，
        他們就在外面，看到他們大小聲，有看到甘金月拿一張
        本票，甘誌成向黃唐舜說一定要簽名，還要蓋指印，黃
        唐舜向我說，他看不懂上面之金額，我看到後，告訴黃
        唐舜上面有260幾萬元，是對方拿出筆，黃唐舜是自己
        簽名，甘誌成又說要蓋指印，黃唐舜有按廟裡之印泥蓋
        指印。黃唐舜本來有說票的來源不清楚，甘金月說票是
        你兒子開的，之後他就簽名及捺指印。黃唐舜的手是甘
        誌成拉去蓋指印。」（見台灣台南地方法院檢察署97年
        度偵字第14895號偵查卷第8至9頁筆錄）。
      於98年10月27日，檢察官調查時結證稱：「我在民事庭
        所陳述是實在的，黃唐舜說他不懂多少錢，對方就請我
        幫黃唐舜看金額多少錢，然後我看完確認金額後，黃唐
        舜就簽名並蓋章，是在我面前簽名，對方將筆放在黃唐
        舜手上，叫他簽名，然後放手讓黃唐舜自己簽名，對方
        沒有把手放在黃唐舜手上，是黃唐舜自己簽名。簽完名
        後，對方說要蓋章才算數，黃黃舜說那是他兒子的事情
        ，他不要蓋章，對方說不蓋章不行，對方就『牽』黃唐
        舜的手在指定的位置蓋章，不是用拉的，我不知道黃唐
        舜已願意自己簽名，何以不願意蓋章。」（見台灣台南
        地方法院檢察署98年度偵續字第137號偵查卷第34至35
        頁筆錄）。
      於99年7月20日，檢察官調查時結證稱：「我是佳福寺
        廟公，已10多年了，當時是早上4時半，我正要開門，
        他們就在外面，看到他們大小聲喊，他們三人都喊得很
        大聲，他們三人把黃唐舜包圍起來，4人都站著，黃唐
        舜在中間，他們三人是要逼黃唐舜簽，不簽不讓他離開
        ，他們有拿筆給黃唐舜，沒有抓黃唐舜，當時我在做事
        ，沒有完全注意到他們有無擋住黃唐舜，不讓他離開。
        黃唐舜是被逼才簽名，還要蓋指印，黃唐舜的手被輕輕
        拉去蓋指印，本票蓋完章後，三人就離開了。」（見台
        灣台南地方法院檢察署98年度偵續一字第9號偵查卷宗
        第25至26頁筆錄參照）。
    2.證人楊美滿於刑事偵查中之證詞如下：
      於97年9月20日警訊：「案發時蘇飛勸有看到，當時我
        隱約有聽到對方叫黃唐舜背書，但黃唐舜推說那是他兒
        子的事，要再問兒子才可以做決定，那二個男的說本票
        簽下去就對了，其中一個男子抓黃唐舜的手去簽名蓋指
        紋。」（見台南縣警察局佳里分局南縣佳警字第009700
        12842號卷宗第27至28頁筆錄）。
      於97年10月24日，檢察官調查時結證稱：「我是早上4
        時去佳福寺時，他們已在廟內大小聲，男、女聲都有，
        我看到他們叫黃唐舜一定要簽名，就看到黃唐舜自己簽
        名，有看到有人拉黃唐舜的手，但因旁邊有蘭花（另一
        說是蓮花，如下述）擋住，我不知道是何人拉黃唐舜的
        手。」（見台灣台南地方法院檢察署97年偵字第14895
        號偵查卷第7至8頁筆錄）。
      於98年10月27日，檢察官調查時結證稱：「我在民事法
        院講的實在，蓋章確實是他們牽黃唐舜的手去蓋章，簽
        名的部分，他們有叫黃唐舜簽，黃唐舜不願意，然後就
        有一個男的牽黃唐舜的手去簽名，我在法院不確定哪一
        個牽黃唐舜的手去簽名，所以我在法院不敢指認。我沒
        有注意聽被告等是否有恐嚇，或未簽名會有什麼後果等
        。我是有看到拉手這個動作，可是過程我沒有看仔細，
        不知道情形。」（見台灣台南地方法院檢察署98年度偵
        續字第137號卷第33至35頁筆錄）。
      於99年7月20日，檢察官調查時結證稱：「我是佳福寺
        義工，廟門打開時，我沒有在現場，因為是債務問題，
        我不太好意思看，但有聽到三個人對黃唐舜大小聲，當
        時黃唐舜在桌子邊，他們三人都在他旁邊，我點香時，
        有聽到他們大聲叫黃唐舜一定要簽，今天不簽不行，我
        有看到一個人拉黃黃唐舜的手去簽名及蓋手印，因為有
        蓮花擋住，我沒有看得很清楚。整個過程黃唐舜沒有罵
        對方，也沒有看到他們拉黃唐舜。」（見99年度偵續一
        字第9 號偵查卷第27至28頁筆錄）。
    3.證人蘇飛勸於98年3月3日在原審作證時，則證稱：「（問
      ：96年12月18日是否有看到過甘金月、吳建中、甘誌成到
      佳福寺找過黃唐舜？）有的。我當天開廟門時，我就看到
      他們與黃唐舜在門口講話，我沒有聽到他們講什麼，廟門
      開後他們就進來，拿一張票叫黃唐舜簽名，黃唐舜說是他
      兒子的事情他不情楚，後來黃唐舜有簽名，是別人是一個
      男的牽他的手簽的。（問：為何在檢察官那邊說是黃唐舜
      自己簽的？）是黃唐舜自己簽的。（問：究竟有沒有人牽
      黃唐舜的手去簽名？）後來有沒有牽手簽名我不清楚。（
      問：既然不清楚，為何剛才說由別人牽黃唐舜的手簽名？
      ）是別人逼他簽的。（問：如何逼他簽的？）他們叫黃唐
      舜簽的。（問：對方是否有用強迫的手段逼黃唐舜簽名？
      ）沒有。」等語（見原審卷第231頁）；證人楊美滿則於
      原審證稱：「（問：法庭旁聽席上之一位小姐（甘金月）
      、兩位先生（吳建中、甘誌成）是否有看過？）有的。當
      天我去時候，廟門已經開了，有聽到他們跟黃唐舜在爭執
      ，我聽到是他們要來要錢的，是甘金月他們說黃唐舜有欠
      他們錢，他們要來叫黃唐舜要錢，我就不好意思在旁邊聽
      ，我就去拿香來點，我是有聽到甘金月他們叫黃唐舜要開
      本票，黃唐舜說是他兒子跟你們的事情，我不清楚，甘金
      月他們說要黃唐舜簽發本票，黃唐舜說多少錢他不清楚，
      對方叫黃唐舜要開本票，簽名時桌上有蘭花擋住，我沒有
      看清楚簽名的情形。但好像有人拉黃唐舜的手去蓋指印，
      但我並沒有看清楚。」（見原審卷第232頁）。
    4.綜據以上二位證人於刑事偵查中及原審法院之證詞，證人
      蘇飛勸先稱黃唐舜是自己簽名，甘誌成拉他去蓋指印（97
      年10月24日筆錄）；後改稱有沒有人牽黃唐舜的手去簽名
      不清楚，沒有用強迫手段逼迫黃唐舜簽名（98年3月3日筆
      錄）；再改稱黃唐舜是自己簽名，對方就「牽」黃唐舜的
      手在指定的位置蓋章，不是用拉的（98年10月27日筆錄）
      ；最後又稱他們三人是要逼黃唐舜簽，不簽不讓他離開，
      黃唐舜的手被輕輕拉去蓋指印（99年7月20日筆錄）；證
      人楊美滿先則證稱其中一個男子抓黃唐舜的手去簽名蓋指
      紋（97年9月20日筆錄）；後改稱看到黃唐舜自己簽名，
      有看到有人拉黃唐舜的手（97年10月24日筆錄）；再改稱
      沒有看清楚簽名的情形。但好像有人拉黃唐舜的手去蓋指
      印，但沒有看清楚（98年3月3日筆錄）；又改稱蓋章確實
      是他們牽黃唐舜的手去蓋章，有一個男的牽黃唐舜的手去
      簽名，有看到一個人拉黃唐舜的手去簽名及蓋手印，因為
      有蓮花擋住，沒有看得很清楚（99年7月20日筆錄）。是
      依上開證人之證詞，甘金月、甘誌成、吳建中對上訴人黃
      唐舜並無為言詞之恐嚇應可認定，然而關鍵之上訴人黃唐
      舜之簽名及蓋指印究竟是否出於自願，到底有沒有人強拉
      黃唐舜的手去簽名及蓋章一節，證人證詞前後矛盾不一，
      尚難遽採。
    5.再查，被上訴人於原審提出96年12月18日當天之錄音光碟
      及錄音譯文（見原審卷第241-248頁），以證實當日並無
      任何強暴脅迫之事實：
      (1)經本院勘驗錄音結果，錄音與錄音譯文大致相符，但有
        部分段落音訊不清無法辨識（見本院卷第79-87頁）；
        另該錄音復經台灣台南地方法院檢察署檢察事務官勘驗
        結果，認為：「譯文與錄音檔可辨識之部分大致相符。
        因談話人經常同時講話，收音效果欠佳，部分段落音訊
        不清出現雜訊無法辨識；過程尚和平」，有錄音勘驗報
        告附卷可考（見97年度偵字第14895號偵查卷第50頁）
        。
      (2)雖上訴人辯稱該錄音係被上訴人偽造，否則為何遲遲才
        提出云云。然上訴人黃唐舜在系爭本票上背書後，被上
        訴人持本票聲請裁定准為強制執行，經本院於97 年9月
        3日以97年度司票字第2943號裁定得為強制執行在案，
        上開裁定適於97年9月15日送達上訴人黃唐舜本人收受
        ，上訴人才於97年9月16日才又至佳興派出所製作筆錄
        ，並提起本件確認本票債權不存在，則被上訴人於訴訟
        中提出錄音檔案，此與常情並無違背。
      (3)查該錄音檔雖經本院函送鑑定，獲法務部調查局函覆稱
        ：有關送驗錄音證物之內容比對，非該局聲紋業務鑑定
        範疇，歉難鑑析；送驗錄音帶因錄音品質不佳、音質不
        佳，不符合雜音消滅處理、剪接變造及聲紋鑑定條件，
        故無法作相關鑑定（見本院卷第98-100頁）。然細譯錄
        音譯文內容，核與被上訴人所辯催討帳務過程、證人蘇
        飛勸所證述之幫上訴人黃唐舜確認本票金額一情相符，
        證人蘇飛勸於警詢時並言及「事後我有聽到甘金月說我
        都有錄音了，讓你不能辨（辯）」等語（見台南縣警察
        局佳里分局南縣佳警字第00970012842號卷宗第23頁）
        。經台灣台南地方法院檢察署檢察官當庭播放錄音予證
        人蘇飛勸聆聽，證人蘇飛勸亦證述錄音中確有其聲音（
        見98年度偵續字第137號偵查卷第34頁）。況上訴人黃
        唐舜自陳甘金月等人僅有此次向其催討債務行為（見定
        上卷第96頁），甘金月等人自無從取得上訴人黃唐舜相
        關言詞而加以偽造、變造至錄音檔中，足徵該錄音並非
        偽造或變造。
      (4)再查，由該可辨識之錄音及錄音譯文中，有以下之對話
        內容：
        甘誌成：啊！你們是到底要處理？
        黃唐舜：有啦，我要處理。…
        甘金月：您們知道嗎？要買土地的錢是我們爸爸（即甘
                英和）拿錢出來讓您們用回來，您們知道嗎？
                您們用我們的錢，阿儒（即黃杰儒）竟跟我們
                避不見面，就這樣不見了，這樣對嗎？…
        甘誌成：在這裡您已經當場在這裡講了，您答應願意要
                處理這件事情，哦！對不對，您既然要拿出您
                的誠意，決定要處理這件事情，您要負責，您
                就過來背書一下。
        黃唐舜：背書這件事情慢慢來。…
        甘誌成：這本票，這本票，那天您們簽的本票，您兒子
                （即黃杰儒）簽的本票，欠錢還錢，天經地義
                ，您不要給我撕破，哦！我跟您講，這是不是
                黃杰儒，是不是您兒子，哦，您背書，您自由
                意願下，您背書，這樣好嗎？您背書在這寫，
                沒有關係，在邊那，是不是262萬多，您們當
                初在那講的。…我知、我知，我們不會亂來。
        甘金月：是262萬。
        甘誌成：這全部都是他的（即黃杰儒）指印，在您自由
                意願下，我們不會對您亂來，背書本票是
                113001號。…
        甘金月：給眾人看，您們大家看，看那一張就好了。
        甘誌成：他（即黃唐舜）講他願意負責，他兒子（即黃
                杰儒）欠我一條262萬，他講他全權要負責，
                在我們歸仁在我們爸鴨寮也講他願意要負責，
                現在也講他願意要負責，這樣我們叫他在本票
                後面背一下書，這樣怎會沒有道理、怎樣怎會
                沒有道理、這樣怎會沒有道理。…
        黃唐舜：我負責沒有關係，…背書這件事情再給我考慮
                一下。…
        吳建中：你兒子（即黃杰儒）就答應要還這條錢啊！
                怎樣，這沒什麼用意，這條錢也是您兒子的名
                字啊。
        甘誌成：…麻煩一下，…，廟公，麻煩一下啦，…。
        黃唐舜：我簽簽在這。
        甘誌成：我們不會給人家拗蠻，…。
        甘金月：262萬。
        甘誌成：喔好，給廟公看一下。
        廟公蘇飛勸：我不知頭，也不知尾。
        甘金月：我跟您（指廟公）講，您看這金額是不是262
                萬。…
        甘誌成：是不是黃杰儒，他（即黃唐舜）兒子，簽的本
                票？
        甘金月：是不是262萬嘛。
        甘誌成：262萬，在我們爸那講的，黃杰儒他老爸（即
                黃唐舜）在那講的，講他要負責到底，這張
                票呀！…
        廟公蘇飛勸：這是什麼錢？
        甘誌成：這是他給我們借現金。…
        廟公蘇飛勸：他知道嗎？
        甘誌成：他知道。…
        甘金月：阿儒欠我的錢，總數250萬。…我跟您講，就
                阿沙力，阿儒他欠我的錢，不然這條錢，您也
                要一起處理，…您知道嗎？
        甘誌成：這要蓋指印。…
        甘金月：您看阿儒就有蓋指印。…
        甘誌成：到時您（即黃唐舜）說這不知道是誰簽的。…
        甘金月：按您的名字，按您的名字第地方蓋下去。剛剛
                講的那250萬元，您要怎麼辦。
        甘誌成：啊那250萬。
        黃唐舜：那個我不清楚。
        甘金月：您不清楚，您叫阿儒出來。
        黃唐舜：不行，那條不行，我不知道那件事情。
        甘金月：怎樣，這條錢要叫我擔，還是怎樣。他叫我給
                他借，您知道嗎？我幫他擔250萬。
        黃唐舜：這條帳，我不知道。
        甘金月：嗯。
        黃唐舜；不明不白的事情。
        甘金月：什麼不明不白，您叫他出來跟我說呀。
        黃唐舜：啊啊啊，妳去叫。
        甘金月：您叫…。嘸您擔…。怎麼會輪到我擔。
        甘誌成：這現在這筆…。
        黃唐舜：我負責、我負責。我前面說我要負責。…六個
                月。
        甘金月：不可能。…
        參以被上訴人提出在被上訴人家中拍攝的上訴人二人照
        片數張（見原審卷第142頁），上訴人黃唐舜亦不否認
        照片中確為其本人（見原審卷第130頁）堪認上訴人黃
        唐舜確曾與其子黃杰儒至被告甘英和住處商談債務問題
        ，上訴人黃唐舜對其子黃杰儒之債務內容應有所知，而
        上開錄音譯文中，上訴人黃唐舜已表達要對票號113001
        號，面額262萬元之本票債務，願意負責之意，上訴人
        黃唐舜在系爭本票後背書為順理成章之事。雖然上開錄
        音中，上訴人黃唐舜亦稱「背書這件事情慢慢來」、「
        我負責沒有關係，…背書這件事情再給我考慮一下」等
        語，然考察上訴人黃唐舜有無同意背書之旨，應綜合其
        整體前後言行及現場相關情狀，以為憑斷。黃唐舜於過
        程中縱有暫緩背書之議，然此僅係其等談判折衝過程之
        一部份，尚不足以此隻字片語推翻最後上訴人黃唐舜同
        意背書之事實。此外，兩造協調背書過程之錄音，整體
        而言甚為平和，並無任何隻字片語，可證實上訴人黃唐
        舜係在意志不自由之狀態下，被脅迫背書，上訴人黃唐
        舜對此有利於己之事實復未能舉證證明，自無可採。從
        而，上訴人主張其背書係遭受脅迫，依民法第92條之規
        定撤銷意思表示，為無理由。
（三）上訴人黃杰儒主張其簽發系爭本票之原因法律關係不存在
      ，是否有理由？經查：
    1.上訴人黃杰儒主張伊交付系爭本票係兩造間有合夥投資土
      地買賣及法拍業務，因合夥利益分配未經結算，則彼此債
      權、債務是否存在及其金額多寡均屬不明，上訴人黃杰儒
      並未欠系爭262萬元之債務，即系爭本票原因法律關係不
      存在云云；被上訴人則以系爭本票262萬元，是上訴人黃
      杰儒、黃唐舜二人，為還款262萬元而同意簽發、背書予
      被上訴人，以確保被上訴人之債權等語置辯。
    2.按在票據上簽名者，依票上所載文義負責，票據法第5條
      第1項規定甚明。查系爭本票由被上訴人黃杰儒簽發，內
      容包含金額、發票日等應記載事項，已成為有效之票據，
      揆諸前開規定，上訴人黃杰儒自應依票據上所載文義負責
      。
    3.上訴人黃杰儒辯稱簽發系爭本票無對價關係，其原因法律
      關係不存在云云，然為被上訴人所否認，經查：
      (1)按當事人主張於己有利之事實者，就其事實有舉證之責
        任，民事訴訟法第277條定有明文。又票據為文義證券
        及無因證券，票據上之權利義務，悉依票上所載文義定
        之，與其基礎之原因關係各自獨立。票據上權利之行使
        ，不以其原因關係存在為前提，執票人行使票據上權利
        時，就其基礎之原因關係確係有效存在之事實，自不負
        舉證責任。至於票據債務人以自己與執票人間所存抗辯
        之事由，對抗執票人，依票據法第十三條規定之反面解
        釋，固非法所不許，惟應由票據債務人就該抗辯事由存
        在負舉證之責任。而票據債務人如主張執票人係以惡意
        、無對價或不相當之對價取得票據者，尤應由其就該事
        由負舉證之責（最高法院99年度台簡上字第6號裁判意
        旨參照）。
      (2)上訴人黃杰儒固主張其簽發系爭本票係合夥投資土地買
        賣及法拍業務云云，然已為被上訴人所否認，且被上訴
        人並主張上訴人黃杰儒簽發系爭本票係為擔保其向被上
        訴人所為之借款債權等語。查兩造就上訴人簽發系爭本
        票之原因關係為何，各執一詞，因此，揆諸上開最高法
        院99年度台簡上字第6號裁判意旨，被上訴人行使其票
        據上之權利，不以其原因關係存在為前提，就其基礎之
        原因關係確係有效存在之事實，亦不負舉證責任；而上
        訴人主張執票人係以惡意、無對價或不相當之對價取得
        票據者，尤應由其就該事由負舉證之責。然上訴人黃杰
        儒對於系爭本票之原因關係，係分配兩造合夥之投資之
        利益一節，未舉證證明，自無可採。
      (3)又按證人為不可代替之證據方法，如果確係在場聞見待
        證事實，而其證述又非虛偽者，縱令證人與當事人有親
        屬、親戚或其他利害關係，其證言亦非不可採信（最高
        法院53年台上字第2673號判例參照）。證人為當事人四
        親等內之血親或三親等內之姻親者，依民事訴訟法第三
        百零七條第一項第一款之規定，僅該證人得拒絕證言而
        已，非謂其無證人能力，所為證言法院應不予斟酌，事
        實審法院本其取捨證據之職權，依自由心證，認此項證
        人之證言為可採予以採取，不得謂為違法（最高法院40
        年台上字第1192號判例參照）。
      (4)被上訴人辯稱系爭本票之原因法律關係為：其中100 萬
        元、15萬元部分，為被上訴人委託上訴人黃杰儒處理買
        賣而交付之買賣價金與佣金，嗣因三筆土地並未過戶予
        被上訴人，所以上訴人黃杰儒應返還上開金額。又其中
        60萬元、10萬元、27萬元、50萬元四筆款項，係上訴人
        黃杰儒向被上訴人所借之借款，以上總計262萬元（100
        萬元+15萬元+60萬元+10萬元+27萬元+50萬元=262萬元
        ）等語。經查：
        查被上訴人主張上開事實業經證人即被上訴人之女甘
          金月到庭證述明確。上訴人雖一再主張證人甘金月為
          被上訴人之女，依經驗法則，其所述不可採云云，惟
          證人甘金月所述被上訴人黃杰儒與被上訴人之金錢往
          來情形，大致與本件不爭執事項(七)、(八)被上訴人在台
          南縣仁德鄉農會、帳號：000-000-0000000-0號之帳
          戶及被上訴人之配偶甘陳秋薇在台南縣仁德鄉農會帳
          號：000-000-0000000-0號帳戶之領款紀錄相符。
        再查，被上訴人在台南縣仁德鄉農會之前開帳戶，在
          代收票據明細欄95年3月22日有代收付款行庫記載「
          花旗」、發票人記載「000000000」、票據號碼記載
          「854466」、到期日為95年7月31日、票面金額185萬
          元之支票（下稱185萬元支票）之紀錄，但於95年7月
          27日又抽回（代收）而未兌領，此有台南縣仁德鄉農
          會97年11月24日仁農信字第0970000967號函及所附期
          票託收票據存入登錄單影本、代收票據提回申請單影
          本在卷可稽（見原審卷第90頁）。而該支票系屬訴外
          人黃翠琴所有，證人黃翠琴亦於原審證稱上開185萬
          元支票是其借給上訴人黃杰儒等語（見原審卷第207-
          211頁）。足證上訴人黃杰儒在簽發系爭本票之前，
          已因其積欠被上訴人處理買賣交付之價金及佣金100
          萬元、15萬元及借款60萬元、10萬元，而交付該185
          萬元支票予被上訴人甚明。而除上開185萬元外，加
          上被上訴人上開仁德鄉農會帳戶於95年5月2日領款之
          50 萬元（該日共提領52萬元）及訴外人甘陳秋薇上
          開帳戶於95年3月14日領款27萬元，總額適為262萬元
          。
        是依上開證據調查之結果，均與證人甘金月之證詞相
          符，自堪採信。故上訴人雖一再指稱原審判決採信甘
          金月之證言有違證據法則、論理法則、經驗法則云云
          ，然原審本於上開舉證責任分配原則，並依調查證據
          之結果暨全辯論意旨以：證人甘金月雖為被上訴人之
          女，惟其所證述內容與其他證據調查結果相符，而加
          以採信，而上訴人未能舉證證明系爭本票原因法律關
          係不存在等詞，而為其敗訴之判決，自難認有何違背
          證據法則、論理法則、經驗法則之情事。
        雖上訴人主張，被上訴人控告上訴人共同詐欺之案件
          ，亦經台灣台南地方法院檢察署檢察官以98年度偵字
          第7183號、台灣高等法院台南分院檢察署98年度上聲
          議字第1047號不起訴處分確定，足證上訴人並無詐欺
          款項之事實，並提出不起訴處分書為證（見本院卷第
          58-63頁）。然查，被上訴人於前開刑事偵查案件中
          ，主張上訴人二人向其詐欺262萬元之借款，事後又
          未兌現系爭本票，認上訴人二人涉有刑法第339條第1
          項之詐欺取得罪嫌。而該不起訴處分書，對兩造間款
          項是否交付、交付金額並未認定，僅認為「足見告訴
          人甘金月與被告黃杰儒曾共同經營法拍屋、土地仲介
          之生意，且告訴人甘英和、甘金月係基於甘金月與被
          告黃杰儒之男女朋友情誼始同意借貸，雙方顯係在合
          意之情況下成立之法律關係，難認被告黃杰儒有何施
          用詐術行為及告訴人甘英和、甘金月有何陷於錯誤之
          情，況以雙方信用為基礎之借貸行為，衡諸一般交易
          經驗，出借者明知借貸者財務困窘始借貸金錢，理當
          可預見事後有不為給付或遲延給付之風險，至因借貸
          契約負債者，如屆期而不為給付，雖不免因違反誠信
          原則而受有與契約本旨不相當之利益，然茍無足以證
          明其自始蓄意詐欺之證據，尚難僅以事後債務不履行
          之結果，即推論被告原具有詐欺之犯意。是本件純屬
          民事糾葛之範疇，應另循民事程序解決。」因而認上
          訴人罪嫌不足，而為不起訴之處分，並非認為被上訴
          人未交付款項，故上開不起訴處分並不能作為有利上
          訴人之認定。
      (5)綜上，上訴人黃杰儒主張簽發系爭本票無對價關係，其
        原因法律關係不存在云云，並不可採。
（四）上訴人黃唐舜主張其在系爭本票簽名，非因轉讓背書，不
      生背書之效力，是否有理由？經查：
    1.系爭本票係上訴人黃杰儒於96年4月20日簽發後交付被上
      訴人；被上訴人於96年12月18日再委請訴外人甘金月、甘
      誌成、吳建中三人讓上訴人黃唐舜背書後持有，此為兩造
      所不爭執，應可認定。
    2.按依票據法第5條第1項、第124條準用第39條規定，背書
      人應照本票文義擔保本票之支付。再按，「票據乃文義證
      券，不允許債務人以其他立證方法變更或補充其文義，故
      凡在票據背面或其黏單上簽名而形式上合於背書之規定者
      ，即應負票據法上背書人之責任。縱令係屬隱存保證背書
      ，且為執票人所明知，仍不能解免其背書人之責任。」最
      高法院著有92年台簡上字第24號判例足資參照。另同院93
      年度台簡上字第5號判決亦認：「執票人取得形式上合於
      背書規定之票據，不論背書人為轉讓之意思而背書，或隱
      存保證之意思而背書，為維護票據之流通性，縱執票人明
      知本票上之背書為隱存保證之意思而取得票據，背書人仍
      應負背書人之責任。」等語，足資參照。
    3.雖上訴人黃唐舜辯稱，票據之背書係為票據「轉讓」而簽
      名，才有背書之效力。如果上訴人黃唐舜並非因「轉讓」
      系爭本票而背書，即無票據法上背書之效力，被上訴人對
      上訴人應無票據債權云云。惟上訴人黃唐舜對黃杰儒積欠
      被上訴人之該262萬元債務，在為系爭本票背書時，曾多
      次稱：「我負責」，此有前開錄音及錄音譯文可按。則上
      訴人黃唐舜在黃杰儒簽發之系爭本票上背書，顯係不於票
      據上記明保證字樣，而以背書票據交與債權人之方式，以
      達成保證目的之保證，即前述之隱存保證之背書。而執票
      人之被上訴人取得形式上合於背書規定之票據，縱使被上
      訴人明知本票上之背書為隱存保證之意思而取得票據，上
      訴人黃唐舜仍應負背書人之責任，應可認定。
    4.綜上，上訴人黃唐舜主張其非因「轉讓」系爭本票而背書
      ，即無票據法上背書之效力，被上訴人對上訴人應無票據
      債權云云即無可採。
（五）上訴人黃唐舜於原審並無提出有關本件訴訟之時效抗辯，
      嗣於本院審理時始抗辯稱被上訴人對系爭本票背書人行使
      票據權利之追索權為一年，被上訴人已逾一年未請求給付
      票款，上訴人黃唐舜依票據法第22條第2項規定，為時效
      抗辯等語。上開時效抗辯，核屬新攻擊防禦方法，被上訴
      人則以其違反民事訴訟法第276條第1項、447條第1項之規
      定，應生失權效果，並應依同法第447條第3項駁回之云云
      。則上訴人黃唐舜得否提出時效抗辯之新防禦方法？若得
      提出，是否有理由？經查：
    1.按時效抗辯，係義務人因權利人長期間不行使其權利，因
      一定期間經過，得對權利人之請求拒絕給付之抗辯權，必
      權利人之權利存在，義務人始有為時效抗辯必要。義務人
      於訴訟上對權利人主張之權利存否仍有爭執，然為避免受
      敗訴判決，自得提出時效完成之預備抗辯以為防禦方法。
      此項防禦方法，除經兩造於爭點整理程序協議捨棄，或經
      法院闡明後因故意或重大過失仍不為提出外，其於事實審
      言詞辯論終結前適當時期提出者，法院應不得駁回其提出
      （參見最高法院96年度台上字第2150號民事判決意旨）。
      次按當事人不得提出新攻擊或防禦方法。但有下列情形之
      一者，不在此限：一因第一審法院違背法令致未能提出者
      。二事實發生於第一審法院言詞辯論終結後者。三對於在
      第一審已提出之攻擊或防禦方法為補充者。四事實於法院
      已顯著或為其職務上所已知或應依職權調查證據者。五其
      他非可歸責於當事人之事由，致未能於第一審提出者。六
      如不許其提出顯失公平者。民事訴訟法第447條第1項定有
      明文。而該規定，於對於簡易程序之第一審判決提起上訴
      者準用之，同法第436之1第3項亦有明定。而民事訴訟法
      第447條之修正理由（92年2月）謂：「原規定採行修正之
      續審制，仍無法避免及改正當事人輕忽第一審程序，遲至
      第二審程序始提出新攻擊防禦方法之情形，不但耗費司法
      資源，且造成對造當事人時間、勞力及費用之浪費，亦無
      法建構完善之金字塔型訴訟制度。為改正上述之缺點，合
      理分配司法資源，仍修正本條第一項規定，原則上禁止當
      事人於第二審提出新攻擊防禦方法。惟若一律不准當事人
      提出新攻擊或防禦方法，對於當事人權益之保護欠週，因
      此於但書規定例外得提出新攻擊防禦方法之情形：…（六
      ）審判所追求者，為公平正義之實現，如依各個事件之具
      體情事，不准許當事人提出新攻擊或防禦方法，顯失公平
      者，應例外准許當事人提出之，否則法院之裁判殆失其意
      義。爰為第六款規定。……」。
    2.查兩造並未於第一審達成上訴人捨棄時效抗辯之協議，原
      審法院無從闡明有無時效抗辯真意，而上訴人對第一審敗
      訴判決提起第二審上訴，已於行準備程序時，即分別於98
      年11月23日提出準備書（三）狀為時效完成之抗辯（見本
      院卷第73頁），另於98年12月14日提出準備書（四）狀說
      明未於原審為抗辯並不甚延滯訴訟，及如不許其提出，顯
      有失公平等語（見本卷第92頁）。玆審酌上訴人黃唐舜於
      本院行準備程序時，即提出時效抗辯之防禦方法，並不甚
      礙訴訟上之終結，且難認其未盡訴訟促進義務；況上訴人
      黃唐舜於訴訟上對被上訴人主張之權利存否仍有爭執，若
      不准許其提出此防禦方法，顯有失公平，應認上訴人黃唐
      舜於本院復提出上開之主張，符合民事訴訟法第447條第1
      項但書所列第6款之規定，爰准許之，合先敘明。
    3.又查，本件上訴人黃唐舜雖主張系爭本票債權已經罹於時
      效而消滅云云。然按時效完成後，債務人得拒絕給付，民
      法第144條第1項固定有明文。惟按票款請求權其消滅時效
      雖已完成，其債權亦非當然消滅，僅變成債務人得拒絕給
      付之自然債務而已，如以時效完成為由請求確認票據之債
      權不存在，自屬無理由，此有最高法院86年度台上字第
      919號判決可參。亦即民法第144條第1項所定關於時效完
      成後之效力，係採抗辯權發生主義，債權於時效完成後，
      僅債務人於債權人請求時得拒絕給付而已，其債權本身仍
      然屬存在。消滅時效之效果僅係債務人對於債權人之請求
      權取得拒絕給付之抗辯權，債權人之債權並未消滅。債務
      人之時效抗辯於債權人請求其履行債務前，並無積極排除
      債權之效力。故縱令上訴人黃唐舜主張，票據債權人就系
      爭本票請求權時效1年已完成屬實，然此係上訴人黃唐舜
      得於債權人行使該票據債權時取得拒絕給付之抗辯權（如
      於債權人持該本票裁定向法院聲請強制執行時，依強制執
      行法第14條第2項之規定，於強制執行程序終結前提起債
      務人異議之訴予以救濟），尚不得據以主張持票人之票據
      債權歸於消滅。
    4.據上，系爭本票之執票人即被上訴人，縱使票款請求權罹
      於時效，其債權並未消滅。從而，上訴人黃唐舜以時效消
      滅為由，請求確認被上訴人對於系爭本票之債權不存在之
      訴，與法未合，應予駁回。
六、綜上所述，本件上訴人主張係受到強暴脅迫而簽發、背書系
    爭本票，且系爭本票之原因關係不存在，及非因轉讓系爭本
    票而背書，不應負背書責任云云，為不足採。被上訴人抗辯
    ：系爭本票係上訴人黃杰儒為還款262萬元而同意簽發予被
    上訴人，以確保上訴人之債權等語，要屬可信。從而，系爭
    本票之債權既非不存在，則上訴人訴請確認系爭本票債權不
    存在，為無理由，不應准許。原審為上訴人敗訴之判決，並
    無不合。上訴意旨指摘原判決不當，求予廢棄改判，為無理
    由，應予駁回。
七、本件事證已臻明確，兩造其餘主張、陳述及證據聲請與判決
    結果無礙，爰不予審酌，併予敘明。
八、另按法院為終局判決時，應依職權為訴訟費用之裁判，民事
    訴訟法第87條第1項定有明文。查本件第二審訴訟費用即裁
    判費40,407元，爰依法確定如主文第2項所示。
九、據上論結，本件上訴為無理由，依民事訴訟法第436條之1第
    3項、第449條第1項、第78條、第87條第1項，判決如主文。
中    華    民    國   100    年    5     月    11    日
             民事第三庭    審判長法  官  杭起鶴
                                 法  官  伍逸康
                                 法  官  張麗娟
以上正本係照原本作成。
如對本判決上訴，須於判決送達後20日內向本院提出上訴狀，同
時表明上訴理由，上訴理由須以適用法規顯有錯誤且所涉及之法
律見解具有原則上之重要性為限，經本院許可後提起第三審上訴
。上訴時應提出委任律師或具有律師資格之人之委任狀；委任有
律師資格者，另應附具律師資格證書及釋明委任人與受任人有民
事訴訟法第466條之1第1項但書或第2項（詳附註）所定關係之釋
明文書影本。如委任律師提起上訴者，應一併繳納上訴審裁判費
。
中    華    民    國   100    年    5     月    11    日
                                 書記官  楊宗倫